臺灣高等法院臺南分院民事判決　八十九年度上更(二)字第四三號　Ｊ
　　　上　訴　人　乙　○　○
　　　被　上訴人　甲　○　○
　　　　　　　　　丙　○　○
右當事人間請求遷讓房屋事件，上訴人對於中華民國八十三年九月二十九日臺灣臺南
地方法院第一審判決（八十三年度訴字第三八○號）提起上訴，判決後，由最高法院
第一次發回更審時，上訴人追加丙○○為當事人，判決後，經最高法院第二次發回更
審，上訴人再為訴之擴張，本院判決如左：
      主      文
原判決除確定部分外廢棄。
被上訴人甲○○、丙○○應自坐落台南縣新營市○○段二五八之二號土地上建物，即
門牌號碼：台南縣新營市○○街四七之一房屋，如本判決附圖一所示Ａ部分、面積八
‧六四平方公尺，Ａ１部分、面積一四‧四○平方公尺，Ｅ１部分、面積一五‧六六
平方公尺遷出，並將上開部分房屋交還上訴人。
被上訴人甲○○應自坐落台南縣新營市○○段二五八之二號土地上建物，即門牌號碼
：台南縣新營市○○街四七之一號房屋，如本判決附圖一所示Ｂ部分、面積一七‧二
八平方公尺，Ｂ１部分、面積一九‧八四平方公尺，Ｂ２部分、面積二二‧四○平方
公尺，Ｃ部分、面積八‧一九平方公尺，Ｃ１部分、面積一五‧○五平方公尺，Ｃ２
部分、面積一四‧五○平方公尺，Ｄ部分、面積一三‧一六平方公尺，Ｄ１部分、面
積一八‧五五平方公尺，Ｅ部分、面積一八‧九○平方公尺，Ｆ部分、面積二七‧○
三平方公尺，Ａ２部分、面積三‧九六平方公尺，Ｇ部分、面積一三‧六○平方公尺
，Ｈ部分、面積一二‧二四平方公尺遷出，並將上開部分房屋交還上訴人。
第一審（除確定部分外）、第二審（含追加及擴張之訴訴訟費用）及發回前第三審訴
訟費用，由被上訴人負擔。
上訴人假執行之聲請駁回。
      事      實
甲、上訴人方面：
一、聲明：求為判決：（一）原判決除確定部份外廢棄。（二）被上訴人甲○○、丙
    ○○應自坐落台南縣新營市○○段二五八之二地號土地上建物，即門牌號碼：台
    南縣新營市○○街四七之一房屋，如本判決附圖一所示Ａ、Ａ１、Ｅ１部分遷出
    ，並將該房屋交還上訴人乙○○。（三）被上訴人甲○○應自坐落台南縣新營市
    ○○段二五八之二地號土地上建物，即門牌號碼：台南縣新營市○○街四七之一
    號房屋，如本判決附圖一所示Ｂ、Ｂ１、Ｂ２、Ｃ、Ｃ１、Ｃ２、Ｄ、Ｄ１、Ｅ
    、Ｆ、Ａ２、Ｇ、Ｈ部分遷出，並將該房屋交還上訴人乙○○。（四）第一、二
    審及發回前第三審訴訟費用，由被上訴人負擔。（五）上訴人願供擔保，請准宣
    告假執行。
二、陳述：除與第一審及發回前第二審判決記載相同者，予以引用外，另補稱略以：
（一）緣坐落台南縣新營市○○段二五八地號土地，於民國六十一年四月七日，分割
      出同段二五八－二地號。在未分割前之二五八地號土地上建築有地上物，其面
      積三八‧五坪，此依據日據時期土地謄本記載：「明治四十四年十月十一日，
      受附太子宮堡新營庄二五八番建物敷地一分一厘四毛。地上建設一竹木土墻造
      瓦茸平家一棟，建坪三十八坪五合」。該建物原為周清和、周雞請、周得生共
      有，每人應有部分各三分之一。嗣周清和之應有部分三分之一，由周全繼承，
      而周得生之應有部分三分之一，亦出售與周全，則周全之應有部分共為三分之
      二，昭和十二年八月十二日，即由上訴人繼承取得。另周雞請之應有部分三分
      之一，後來亦由上訴人取得，此據周雞請之子周茂寅於鈞院八十三年度上字第
      五一四號民事事件八十四年二月十七日審理時問以：「你父親對系爭房子有無
      權利？」答：「原來是我父親與周全、乙○○共有，後來歸乙○○」屬實；再
      參諸系爭房屋稅籍資料所載，該屋所有人即為上訴人，亦有該資料在卷可憑，
      是本件系爭房屋為上訴人所有者，容無置疑。迨台灣光復後，該建物迄未辦理
      總登記之手續，以致視為未辦保存登記之建物。該二五八地號土地於六十一年
      四月七日分割出同段二五八－二地號後，前開建物即劃歸二五八－二地號土地
      上，此亦有土地謄本足稽。
（二）系爭房屋，如本判決附圖一所示Ａ、Ａ１、Ｅ部分為上訴人借予被上訴人之母
      周怨住用。另，六十三年間，上訴人遷居他處，乃將Ｂ、Ｂ１、Ｂ２、Ｃ（廚
      房）部分房屋租給訴外人翁博顯。而翁博顯於七十餘年間搬走後，即遭被上訴
      人甲○○佔用。此據　鈞院八十三年度上字第五一四號民事事件八十四年三月
      三日審訊證人翁博顯結稱：「我曾住過該房屋Ｂ部分（含Ｂ１、Ｂ２、Ｃ部分
      ），因為我是乙○○的親戚，他租給我住，租了十幾年，到七十二年二月間才
      搬走」可稽。Ｃ１、Ｃ２部分房屋，則由上訴人出租與外人邱振恩。Ｄ、Ｄ１
      、Ｅ、Ｆ（廁所）部分房屋，原由上訴人出租訴外人曾建榮。七十八年間，曾
      建榮遷出後，上訴人將Ｄ、Ｄ１、Ｆ部分再出租與訴外人蕭義山。而Ｅ部分房
      屋，則遭被上訴人趁機佔用，並私下偷修Ｅ、Ｅ１部分房屋。此亦據證人曾建
      榮於　鈞院該件審理時結證：「我曾向乙○○租Ｄ（含Ｄ１、Ｆ部分）及Ｅ部
      分房屋，三、四十年前，我父親就住這裡，一直到七十八年才搬走」可佐。設
      若系爭房屋非上訴人所有，被上訴人豈能坐視上訴人收取租金營利？至Ａ２浴
      廁部分，暨Ｇ、Ｈ雨遮部分，亦係遭被上訴人佔用。
（三）周怨於七十八年二月十五日死亡後，使用借貸係即告終止，上訴人於同年三月
      間，即向被上訴人表示終止借用並催討返還該屋，此據證人周吳淑霞於原審審
      理時供證：「乙○○將房子借給甲○○等人住，借到周怨死為止，七十八年三
      月間（誤植七十三年八月間），伊與大姑婆周杏仁前向甲○○等人催討房子」
      可按（見原審筆錄）。既然使用借貸關係終了，借貸關係消滅，上訴人自得依
      無權占有之規定，請求周怨之繼受占用人，即被上訴人等交還Ａ、Ａ１、Ｅ１
      部分房屋，同時亦依使用借貸法律關係請求交還借用物。而本判決附圖所示Ｂ
      、Ｂ１、Ｂ２、Ｃ、Ｃ１、Ｃ２、Ｄ、Ｄ１、Ｅ、Ｆ、Ａ２、Ｇ、Ｈ部分房屋
      及地上建物、空地，現由被上訴人甲○○無權占用中，自亦應遷讓交還。
（四）查系爭房屋及土地，原為上訴人乙○○之父周全（即被上訴人甲○○之祖父）
      所有，周全於日據昭和十二年（即民國二十六年）八月十二日死亡，由上訴人
      單獨繼承而歸上訴人所有等情，有卷內上訴人提出之土地登記簿謄本及日據時
      代之建物登記簿謄本等為證，並經證人周茂寅到庭結證屬實，被上訴人甲○○
      雖辯稱：「系爭房地乃因其母奉家令招婿，依照台灣習慣，招婿算半子，可得
      部分家產，當時經戶主周全分予現住之房地」云云，惟為上訴人所否認，被上
      訴人前所舉證人沈龍飛亦未能證明系爭房地確為周全在世時所分析歸周怨所有
      。況且，若周全曾經將系爭房地分予甲○○之母周怨所有，何以周全死後，任
      由上訴人辦理繼承登記（昭和十三年一月二十日辦妥繼承登記）？足見被上訴
      人上開主張，應非實在，不足採信。
（五）被上訴人甲○○另以系爭土地及房屋為周全之私產，周怨為周全之女，依當時
      台灣習慣，周怨應得以繼承而為共有云云；然被上訴人就系爭土地及房屋確屬
      私產乙節，並未舉出確切證據資為證明，前開主張，已不值採信。按家產者，
      與家有不可分割關係之財產之謂；戶主所有之財產，除有特別事由存在外，屬
      於此種財產。私產者，係指家屬之特有財產，與家完全分離者之謂。故家產繼
      承因戶主之死亡而開始；私產繼承，則因家屬之死亡而開始（日據時期昭和五
      年再抗民字第四號裁定參照，載台灣民事習慣調查報告第四一六頁）是家產與
      私產係因所有人之不同，而為區別，被上訴人以系爭土地原為周全與第三人共
      有，而推斷應屬周全之「私產」，即乏依據。退而言之，縱如其所言，該土地
      及房屋為「私產」，而依當時台灣習慣，得由直系血親卑親屬共同繼承，「惟
      事實上，在男尊女卑之社會觀念下，女子繼承遺產之例並不多見，大率由其兄
      弟代辦拋棄繼承手續，以規避裁判上所認定此項習慣法之適用」（參見台灣民
      事習慣調查報告第四五四、四五五頁）。查系爭土地及房屋，於日據時期昭和
      十二年周全死亡後，即由上訴人於昭和十三年一月二十日辦繼承登記，為其一
      人所有，此有日據時期土地及建物登記簿謄本在卷足稽。且房屋稅籍之納稅義
      人自始均為上訴人名義，有卷內台南縣稅捐征處八十三年南縣稅財字第一四二
      九○函檢附房屋稅籍證明書足按。其次，周全原生有三男四女，長男、三男及
      三女早年夭折絕嗣，僅存長女周杏仁、次女周嫌、四女周怨及次男乙○○等情
      ，為被上訴人所是認，亦有卷內戶籍謄本足佐，而系爭房屋及土地既僅由男性
      繼承人即上訴人一人獨自辦理繼承登記，排除其他女性繼承人，顯見系爭土地
      及房屋縱依當時台灣習慣，似應由周全之直系血親卑親屬共同繼承，惟嗣後既
      僅由上訴人一人獨自辦理繼承登記，其他繼承人自不得再主張其亦有繼承權而
      為共有人甚明。
（六）系爭房屋原為上訴人與周怨（各與家人）分別住用，上訴人於六十九年間遷居
      ，將其住用之房間分別租予翁博顯及曾建榮。翁博顯於七十年間、曾建榮於七
      十八年間分別搬遷，始為被上訴人甲○○擅自占用，此業經證人翁博顯、曾建
      榮到庭證述綦詳。另被上訴人及其家人原來即住用之Ａ、Ａ１、Ｅ１部分，上
      訴人係原借與周怨使用，而周怨業於七十八年二月十五日死亡，貸與人即得終
      止使用借貸關係。上訴人於周怨死後，委由其媳周吳淑霞前往向被上訴人催討
      返還房屋，並具狀起訴請求，自屬表示終止雙方借貸關係，被上訴人占用系爭
      房屋，自為無權占有。被上訴人另主張：「伊於四十三年六月一日以前，即世
      居於系爭房地為由，認其已因時效取得所有權」云云；惟查，其或本於借用關
      係占用，或於七十年始擅自占用，自與民法七百七十條規定不合，其所為主張
      不足採信。而上訴人就系爭房屋自民國七十年、七十八年間起算，至其起訴請
      求排除侵害之日，並未屆滿十五年之請求權時效。是被上訴人甲○○執此所辯
      ，亦非可採。
（七）就被上訴人於本審所為抗辯，批駁如下：
　　1.有關上訴人請求遷讓交還之範圍，除Ａ２浴廁部分、暨Ｇ、Ｈ雨遮部分外，其
      餘部分，均屬上訴人於　鈞院前審等事實審法院審理時已主張請求遷讓交還之
      範圍，此範圍與被上訴人主導勘測之第二圖（即如本判決附圖二所示），亦無
      多大差別。今被上訴人竟抗辯不同意「上訴人訴之追加」云云，應有誤認。
    2.被上訴人抗辯：「本案被上訴人曾將系爭房屋部分出租他人頗久，此事實為上
      訴人所明知。又於八十三年四月十三日台南縣新營市調解委員會調解時，上訴
      人願意給付被上訴人系爭房屋之基地約三十坪，有附呈調筆錄影本可據」云云
      ，上訴人否認之。查上訴人並不知悉有何「被上訴人出租房屋」一事，且本件
      迭次至現場結果，未曾見有向被上訴人承租之人，或聽聞有向被上訴人承租之
      事。且本件於訟爭前，在調解委員會調解時，被上訴人曾表示願將所占房地全
      部遷讓交還，但須給伊六十坪地；上訴人當時曾在調解委員之勸誘下，以「兩
      造畢竟是親戚」及「以和為貴」之宗旨，表示願於被上訴人主動將房地全部交
      還之後，給伊三十坪。然因被上訴人嗣後反悔，調解乃告不成立。今上訴人逼
      不得已而興訟，乃被上訴人竟又顛倒黑白。
    3.被上訴人抗辯：『原為周全名義之系爭房屋及基地縱屬家產，被上訴人之母周
      怨亦有共有份。若為私產如前狀所述更無問題。如此則上訴人於發回前八十七
      年三月十三日準備程序，　鈞院訊問上訴人：「當時房屋有無約定分給何人？
      」時，上訴人答「沒有約定」。可見系爭房屋於周全死亡時並沒有分析遺產，
      而土地則因上訴人繼承戶長，依當時台灣習慣登記為上訴人。實際上仍應屬家
      屬共有，則不論系爭房屋為私產或家產，被上訴人繼自母親周怨之占有，乃有
      權占有』云云，上訴人否認之，事實上，上訴人亦未答覆法院：「（當時房屋
      有無約定分給何人）沒有約定」；此由下列諸點可以獲得證實：
      一直隨行在上訴人之旁（按上訴人係年逾八十五歲之老人，智力退化、行動
        不便）之上訴人媳婦周吳淑霞所出具之證明。
      依法院筆錄記載，當時訊問上訴人之內容為：「當時房子有無約定分給何人
        ？」然以上訴人係一八十餘歲之老人言，即連聽都聽不清楚，尚且無法理解
        法院所詢意思何在，遑論立即就所詢「是不是或有沒有約定」一事為回答，
        且所稱「當時」，意指何時？「約定」又意指「誰跟誰」之約定？依當時筆
        錄記載，並無前後問話內容可供了解訊問意旨，上訴人如何能答？益見於上
        開準備程序當日，上訴人確未曾回答過：「房子沒有約定分給何人」等語。
      解釋意思表示，應探求當事人之真意，不得拘泥於所用之辭句。民法第九十
      　八條定有明文。以本件上訴人自民國八十三年與被上訴人涉訟以還，依所提
        卷證皆在證明房子為伊所有，且均請求判命：「被上訴人遷出占用之伊的房
        屋」。從而，上訴人不致回答：「房子沒有約定分給何人」。再退步言，上
        訴人前開「房子沒有約定分給何人」之意，只能解讀為下列兩種意思：Ａ、
        房子是我（上訴人）的，根本不須約定或不須約定給誰。Ｂ、房子是我（上
        訴人）的，沒有約定的必要。乃鈞院前審未闡明、探求上訴人本意，遽為上
        訴人不利之認定，推測率認「房子沒約定就是大家（包括被上訴人之母周怨
        ）都有分」者，其採證即有違誤。
三、證據：除援用第一審及發回前歷審所提證據外，補提：照片、土地登記簿謄本等
    件為證，並請求再次勘測現場。
乙、被上訴人方面：
一、聲明：求為判決：（一）上訴駁回。（二）第一、二審及發回前三審訴訟費用均
    由上訴人負擔。
二、陳述：除與第一審及發回前第二審判決記載相同者，予以引用外，另補稱略以：
（一）上訴人上訴聲明請求遷讓交還之Ｂ、Ｃ、Ｃ１、Ｃ２、Ｄ、Ｄ１、Ｆ、Ａ２、
      Ｇ、Ｈ部分，屬訴之追加，被上訴人不表同意。本案於鈞院受理八十三年上字
      第五一四號一案時，因上訴人請求之台南縣新營市○○街四十七之一號房屋不
      止一間，經法院闡明後，上訴人確定請求遷讓房屋範圍為如本判決附圖三所示
      ，即如本判決附圖一所示之Ａ、Ａ１、Ｅ１、Ｂ、Ｂ２及Ｅ。而上訴人於鈞院
      前審受理八十六年度上更(一)字第六號一案中，於八十七年三月十日準備程序時
      提出之上訴聲明，則再追加為如本判決附圖二所示，即如本判決附圖一所示之
      Ｂ１、Ｃ、Ｃ１、Ｄ、Ｄ１、及Ｆ，被上訴人當庭表示不同意上訴人之追加，
      此有當日筆錄可參。詎上訴人於本審又再為訴之追加，且再多出Ｃ２、Ｇ及Ａ
      ２部分，被上訴人自難同意上訴人於本審所為之追加。
（二）本件被上訴人曾將系爭房屋部分出租他人頗久，此事實為上訴人所明知。又於
      八十三年四月十三日台南縣新營市調解委員會調解時，上訴人表示願意給付被
      上訴人系爭房屋之基地約三十坪，有附呈調解筆錄影本可據，若被上訴人並未
      繼受取得母親周怨對於系爭房屋之應有部份，上訴人豈會如此？
（三）退而言之，縱使系爭房屋，甚至基地為家產。依台灣民事習慣調查報告，家產
      乃家屬︵包括家長在內︶之共有財產，而非家長個人所有之財產︵見該調查報
      告第三五八頁第七行︶，家產通常固以父祖兄長之名義承管之，但不得因此即
      謂名義人對於家產享有專有權︵日本大正七年控字第二一二號判決，見同調查
      報告第三五九頁第三、四行︶。而上訴人之父，被上訴人之外祖父周全為戶長
      時，被上訴人之母周氏怨與上訴人均為家屬，有原審卷附之日據戶籍謄本可據
      。故原為周全名義之系爭房屋及基地縱屬家產，被上訴人之母周怨亦有共有份
      。若為私產更無問題。如此則上訴人於發回前之八十七年三月十三日準備程序
      時，鈞院訊問上訴人：「當時房屋有無約定分給何人？」，上訴人答：「沒有
      約定」，可見系爭房屋於周全死亡時並沒有分析遺產，而土地則因上訴人繼承
      為戶長，依當時台灣習慣登記為上訴人。實際上仍應屬家屬共有。則不論系爭
      房屋為私產或家產，被上訴人繼自母親周怨之占有，乃有權占有。上訴人請求
      遷讓交還，實難有理。
（四）上訴人主張被上訴人占用系爭房屋乃基於借貸之法律關係，因借貸法律關係巳
      終止，而本於借貸終止後之法律關係，請求交還借用物云云。惟被上人否認上
      訴人之上開主張。蓋占用不動產之原因頗多，非只借貸一種，上訴人原應就被
      上訴人占用系爭房屋係基於借貸之法律關係而為舉證，否則其主張即難為有理
      由。
（五）上訴人依日據時期土地謄本記載，及證人周茂寅於本案八十四年二月十七日證
      稱：「原來是我父親與周全、乙○○共有，後來歸乙○○」，與系爭房屋稅籍
      資料，主張系爭房屋為上訴人所有。唯查土地登記謄本乃記載土地所有權變動
      情形，不及於房屋。上訴人所據日據時期土地登記謄本雖載：「地上建設一竹
      木土墻造瓦茸平家一棟」，亦僅表示其上有房屋而已，如同現行土地謄本上登
      載地上建物之建號欄一樣，且該登記並非保存登記，不能作為所有權移轉之依
      據，況上訴人於發回前之　鈞院八十七年五月七日辯論要旨狀記載：「系爭房
      屋縱使被上人母親未放棄繼承權，亦因屬於家產，周怨無權繼承，此由土地部
      分之繼承事實亦均由上訴人單獨繼承一事，即可證明」等語，並對被上訴人八
      十七年三月十日辯論要旨狀答辯理由三：「訟爭房屋及重建部分之原先房屋，
      與其基地原先為周全所有，周全於昭和十二年八月十二日死亡，土地由上訴人
      於昭和十三年一月二十日以相續︵即繼承︶為原因登記所有，房屋未保存登記
      ，未經變名登記，此有卷附土地登記簿謄本可據，且為兩造所不爭‧‧‧」之
      記載未加爭執，並進而於發回前之　鈞院八十七年三月十八日行準備程序訊問
      上訴人時，答稱：「（當時房屋有無約定分給何人？）沒有約定。（土地如何
      約定？）我父親死了以後就登記在我的名下」等語。足見土地登記在上訴人名
      下，其繼承手續是否合法，姑且不論，房屋於周全死後，並未約定分予何人應
      可確定。故房屋所有權顯非上訴人一人所有，應為周全繼承人之公同共有。至
      於證人周茂寅之證言與土地謄本之記載不符，況其所證者僅三分之一而已，不
      能證明所有權全部為上訴人所有，又稅籍資料只為課稅之方便，不能證明所有
      權之誰屬，益見上訴人不能證明系爭房屋為其一人所有。
（六）系爭建物之基地，即台南縣新營市○○段二五八之二地號土地係自同段二五八
      號土地分割而來，於未分割前之二五八地號土地上即建有地上物即系爭房屋，
      此由日據時期土地謄本記載：「明治四十四年十月十一日︵民前一年︶受附太
      子宮堡新營庄二五八番建物敷地一分一厘四毛，地上建設一竹木土墻造瓦茸平
      家一棟，建坪三十八坪五合」甚詳，而上訴人於民國三年︵大正三年︶始出生
      。乃上訴人於最高法院發回前主張為伊所建云云，殊無足採。而據卷存之日據
      時期土地謄本記載，系爭房屋及其基地乃上訴人之父，即被上訴人之祖父周全
      於身為家屬時之日據明治四十一年︵民前四年︶買受應有份三分之一，其後周
      全於大正十四年︵即民國十四年︶方才繼承為戶長，是以明治四十一年買受訟
      爭房屋與基地時，周全仍為家屬，縱其於民國十四年繼承為戶長，因其非家祖
      ，依「台灣私法」關於台灣原有私產之習慣，家長非家祖時，除家產外尚有專
      屬家長之私產，是周全為家屬時所買之財產顯為私產，而非繼自家祖之家產，
      該私產在周全繼承為戶長後，仍屬家長私產，該私產在周全逝世後，其直系血
      親卑親屬，不分男女均有繼承權。本件被上訴人之母周怨為周全之女，與上訴
      人對該建物依當時之財產繼承︵私產繼承，非戶主繼承︶習慣，均有繼承權。
      而被上訴人之母周怨於昭和八年招婿，昭和十一年十一月二十五日︵民國二十
      五年︶生被上訴人甲○○，並與父母住於系爭房屋，被上訴人之母周怨於七十
      八年二月十五日死亡，被上訴人自得繼承生母周怨對於系爭房屋之共有權，參
      以上訴人自承：系爭房屋當時並未約定分給何人等語，則被上訴人占用系爭房
      屋自非無權占有。乃上訴人身為母舅，竟對居住六十七年之外甥被上訴人一家
      人，訴求遷讓房屋，實太無情無理。
（七）上訴人其他想當然之推理，實不足以證明系爭房屋為上訴人一人所有，以及被
      上訴人占用係依借貸關係之事實。
三、證據：除援用第一審及發回前歷審所提證據外，補提照片、調解筆錄等件為證。
丙、本院依上訴人聲請勘驗現場，並囑託臺南縣鹽水地政事務所製作地上建物複丈成
    果圖。
      理      由
一、按在第二審所為訴之變更、追加，若係請求之基礎事實同一，或擴張、減縮應受
    判決事項之聲明者，雖未經他造同意，亦得為之，此觀諸民事訴訟法第四百四十
    六條第一項、第二百五十五條第一項第二款、第三款規定自明；本件上訴人於原
    審本於所有權之作用，起訴請求被上訴人甲○○應就如本判決附圖三所示斜線部
    分之鐵皮屋拆除後，將土地返還伊，及與原審同案被告王黃靖雲、王宏隆、王宏
    振（王黃靖雲等三人部分均已確定）就如本判決附圖四所示斜線部分房屋遷讓交
    還伊。嗣經最高法院八十五年度台上字第二七二三號判決發回更審時，上訴人主
    張丙○○為訴外人周怨之繼承人，應與被上訴人甲○○就如本判決附圖四所示房
    屋同負共同遷讓交還之責，而追加丙○○為被上訴人，被上訴人甲○○雖不同意
    追加，惟本院前審（八十六年度上更(一)字第六號）仍准予追加而判決上訴人之上
    訴及追加之訴（即追加被上訴人丙○○部分）均駁回，案經最高法院第二次發回
    更審，本審仍受拘束。至於上訴人就遷讓房屋部分，於原審及本院前審（八十三
    年度上字第五一四號）均係聲明：請求返還如本判決附圖四所示斜線部分之房屋
    ；嗣於本院前審（八十六年度上更(一)字第六號）時則聲明：請求返還如本判決附
    圖二所示編號Ａ、Ｂ、Ｂ１、Ｃ、Ｄ、Ｆ、Ｅ部分之房屋，於本審則聲明：請求
    返還如本判決附圖一所示Ａ、Ａ１、Ｅ１、Ｂ、Ｂ１、Ｂ２、Ｃ、Ｃ１、Ｃ２、
    Ｄ、Ｄ１、Ｅ、Ｆ、Ａ２、Ｇ、Ｈ部分之房屋；是上訴人聲明請求返還門牌號碼
    台南縣新營市○○街四七之一號房屋內之部分位置、面積略有不同，惟其請求之
    法律關係、基礎事實均未變更，核係擴張應受判決事項之聲明而已，揆諸首開說
    明，並無不合，應予准許，被上訴人抗辯不同意上訴人之追加云云，要無理由，
    核先敘明。
二、本件上訴人主張：坐落臺南縣新營市○○段二五八之二地號土地，及土地上建物
    即門牌號碼台南縣新營市○○街四七之一號房屋為伊所有，其中如本判決附圖一
    所示Ａ部分、面積八‧六四平方公尺，Ａ１部分、面積一四‧四○平方公尺，Ｅ
    １部分、面積一五‧六六平方公尺之房間，係上訴人於被上訴人之母周怨生前借
    貸予周怨使用，約定至周怨死亡時收回，嗣周怨已於七十八年二月十五日死亡，
    上訴人並已向被上訴人及繼承人表示終止使用借貸法律關係之意思，被上訴人甲
    ○○、丙○○即屬無正當法律權源而占用；其中如本判決附圖一所示Ｂ部分、面
    積一七‧二八平方公尺，Ｂ１部分、面積一九‧八四平方公尺，Ｂ２部分、面積
    二二‧四○平方公尺，Ｃ部分、面積八‧一九平方公尺，Ｃ１部分、面積一五‧
    ○五平方公尺，Ｃ２部分、面積一四‧五○平方公尺，Ｄ部分、面積一三‧一六
    平方公尺，Ｄ１部分、面積一八‧五五平方公尺，Ｅ部分、面積一八‧九○平方
    公尺，Ｆ部分、面積二七‧○三平方公尺，Ａ２部分、面積三‧九六平方公尺，
    Ｇ部分、面積一三‧六○平方公尺，Ｈ部分、面積一二‧二四平方公尺之房間原
    係上訴人自行使用，上訴人於六十九年間遷居，而先後出租予訴外人翁博顯、曾
    建榮、邱振恩等人，嗣承租人亦相繼遷離後，由被上訴人甲○○無權占用者，爰
    本於所有權作用，求為命：(1)被上訴人應自系爭門牌號碼新營市○○街四七之一
    號房屋中，如本判決附圖一所示Ａ、Ａ１、Ｅ１部分遷出，並將上開部分房屋交
    還伊。(2)被上訴人甲○○應自如本判決附圖一所示Ｂ、Ｂ１、Ｂ２、Ｃ、Ｃ１、
    Ｃ２、Ｄ、Ｄ１、Ｅ、Ｆ、Ａ２、Ｇ、Ｈ部分遷出，並將上開部分房屋交還伊之
    判決（上訴人另主張被上訴人甲○○在系爭土地上如本判決附圖三所示斜線部分
    ，搭蓋鐵皮房屋乙間，而請求被上訴人甲○○拆屋還地部分，業經判決上訴人勝
    訴確定；另請求原審同案被告王黃靖雲、王宏隆、王宏振就如本判決附圖四所示
    斜線部分房屋應與被上訴人甲○○同負遷讓交還房屋之責部分，亦經判決上訴人
    敗訴確定）等語。
三、被上訴人甲○○、丙○○對於占用前開房間之事實不爭執，惟另以伊等於民國三
    十五年十月一日即因「世居」而設籍居住於系爭房屋，伊母周怨（即乙○○之胞
    姊）因招贅，經周怨之生父周全分予系爭房地，上訴人則分給其現住之房地。且
    系爭房地於日據時期屬戶主周全之私產，依當時臺灣習慣，於戶主死後，應以直
    系血親卑親屬為繼承人，不論男、女、嫡庶均得繼承，故伊母就系爭房地屬共有
    人之一，並非無權占有；且上訴人無法證明系爭房屋係其借貸予被上訴人之生母
    周怨使用之事實。退而言之，系爭房屋未保存登記，伊已因時效取得所有權，亦
    得拒絕返還等情詞，資為抗辯。
四、本件上訴人主張門牌號碼台南縣新營市○○街四七之一號房屋為伊所有，被上訴
    人甲○○、丙○○無正當法律權源，占用系爭房屋中，如本判決附圖一所示Ａ部
    分、面積八‧六四平方公尺，Ａ１部分、面積一四‧四○平方公尺，Ｅ１部分、
    面積一五‧六六平方公尺之房間；被上訴人甲○○另占用如本判決附圖一所示Ｂ
    部分、面積一七‧二八平方公尺，Ｂ１部分、面積一九‧八四平方公尺，Ｂ２部
    分、面積二二‧四○平方公尺，Ｃ部分、面積八‧一九平方公尺，Ｃ１部分、面
    積一五‧○五平方公尺，Ｃ２部分、面積一四‧五○平方公尺，Ｄ部分、面積一
    三‧一六平方公尺，Ｄ１部分、面積一八‧五五平方公尺，Ｅ部分、面積一八‧
    九○平方公尺，Ｆ部分、面積二七‧○三平方公尺，Ａ２部分、面積三‧九六平
    方公尺，Ｇ部分、面積一三‧六○平方公尺，Ｈ部分、面積一二‧二四平方公尺
    之房間等情，業據上訴人提出系爭房屋稅籍證明書（原審卷第四九頁、第五十頁
    ）、系爭土地登記簿謄本、照片（本審卷第九十頁至第九六頁、部分證物外放）
    等件為證，並經原審及本院前審及本審受命法官分別會同地政人員派員勘測現場
    ，製有勘驗筆錄、略圖及土地複丈成果圖在卷可稽（原審卷第三四頁至第三九頁
    、本院上字卷第０　四頁至第一一一頁、本院上更(一)卷第五六頁至第六一頁、本
    審卷第七二頁至第七七頁），即被上訴人二人對於占用系爭前開部分房屋之事實
    亦不爭執，堪信上訴人此部分之主張為真實。
五、查：
（一）系爭二五八之二地號土地（分割前為二五八地號）及其上之竹木土墻造瓦葺平
      家一棟，建物面積三八坪五合，原屬公業沈益三所有，於日據時期明治四十四
      年十月十一日，因買賣移轉登記與周清和、周請、周得生三人共有，每人應
      有部分各為三分之一，民國十四年四月十日，周清和應有部分因繼承移轉登記
      與上訴人之父周全，周得生應有部分則於十五年七月十六日，因買賣移轉登記
      與周全，二十七年一月二十日周全之應有部分三分之二，再因繼承移轉登記與
      上訴人，此有日據時期該二五八地號土地及地上建物登記簿謄本在卷足憑（原
      審卷第五九頁至第六一頁土地登記簿謄本、第一二二頁、第一二三頁建物登記
      簿謄本）。
（二）又周全之生父為周清和，日據時期原設籍於台南州新營郡新營街新營二百五十
      八番地，周清和於大正十四年四月十日死亡，由周全相續為戶主，被上訴人之
      母周怨及上訴人為姊弟關係，同入籍於此，嗣周怨於昭和八年招婿王水龍，於
      昭和十一年十一月二十五日生育被上訴人甲○○，並居住於系爭房屋，民國三
      十一年四月七日則再生育被上訴人丙○○。嗣上訴人及被上訴人甲○○於民國
      三十五年十月一日各自設籍，門牌號碼均為中山路三巷一一號，其後行政區域
      迭次整編為博愛街九號，及四七之一號乙節，此有上訴人於原審提出而為被上
      訴人所不爭之戶籍謄本（含日據時期）附於原審卷第六二頁至第七十頁可參，
      且為兩造所不爭，均堪信實。
（三）再系爭二五八之二地號土地，係自同段二五八地號土地辦理共有物分割後，而
      登記為上訴人單獨所有者，此有前開卷附之土地登記簿謄本可參（本審卷第九
      四頁）；又證人即上訴人之叔父周茂寅於本院前審八十四年一月二十日行準備
      程序時到場供證：系爭房屋及土地係伊父親周請與周全共有，房子是上訴人
      之父蓋的，而後因分割，系爭房屋全歸上訴人所有等語（本院八十三年度字卷
      第五一四號卷第五九頁）；此外證人沈龍飛於本院前審八十四年二月十七日亦
      到場供證：系爭房屋係上訴人之父周全所蓋等語（同前卷第七三頁反面）。
（四）至於系爭房屋原為乙○○與周怨（各與家人）分別住用，乙○○於六十九年
　　　間遷居，將其住用之房間先後分別出租予訴外人翁博顯、曾建榮、邱振恩等人
      ，其房間位置、面積、使用人詳如本判決附圖二所示編號Ｂ、Ｂ１、Ｃ、Ｄ，
      其後翁博顯、曾建榮、邱振恩等人分別搬遷後，始為甲○○占用等情，分據證
      人翁博顯、曾建榮於本院前審八十四年二月十七日行準備程序（八十三年度上
      字第五一四號卷第七五頁反面至第七六頁），及於本院前審八十六年六月十二
      日行準備程序時到場供證明確（八十六年度上更(一)字第六號卷第七九頁、第八
      十頁），且有使用現況圖（八十六年度上更(一)字第六號卷第六一頁），併租賃
      公證書在卷（八十三年度上字第五一四號卷第七九頁至第八六頁）可參。
（五）另證人周吳淑霞於原審八十三年六月十七日審理時則到場供證：「房子是上訴
      人的，因被上訴人甲○○之母是上訴人之姊，沒有房子，上訴人將房子借給他
      們住，上訴人說借到上訴人之姊去世，就要將房子要回，七十三年八月間有去
      向他討房子，我大姑婆叫周杏仁等語明確（原審卷第七九頁反面）。
（六）至於被上訴人實際占用之系爭房間，部分係磚木造、部分則係磚木竹造者，並
      經台南縣鹽水地政事務所人員派員勘測明確，有如本判決附圖二所示之複丈成
      果圖在卷（本院前開上更(一)卷第六一頁），及兩造於本院提出之照片在卷（證
      物外放）可稽。
    綜上，(一)系爭房屋於日據時期為「竹木土墻造瓦葺平家」，建物面積三八坪五合
    ，經折算約僅一百二十八平方公尺，此與本件上訴人請求被上訴人遷讓交還之面
    積達二百四十三點四平方公尺，及房屋構造部分略有不同，參諸卷附現況照片所
    示，系爭房屋之部分外觀尚屬新穎，不似歷經四、五十年之老舊房屋等情以觀，
    堪信證人周茂寅、沈龍飛證述：系爭房屋係上訴人之父周全所蓋者，就部分磚木
    造房間言，尚非無據。本件上訴人請求被上訴人遷讓交還之房屋，不僅止於日據
    時期建物謄本所載「「竹木土墻造瓦葺平家一棟」範圍者至明。(二)至於就被上訴
    人原來即住用如本判決附圖一所示Ａ、Ａ１、Ｅ１部分房間，係上訴人借與周怨
    使用至周怨死亡為止，其後上訴人並向被上訴人等追討房屋者，除據證人周吳淑
    霞到庭證述，且依兩造關係，稽諸一般社會常情，應屬可信，被上訴人抗辯上訴
    人與訴外人周怨間無使用借貸法律關係者，即無足採；是周怨既於七十八年二月
    十五日死亡，有卷附周怨除戶戶籍謄本可參（原審卷第六八頁），被上訴人二人
    均係其繼承人，從而上訴人已向被上訴人及其他繼承人表示終止使用借貸意思，
　　並以上訴人二人為對造，起訴請求遷讓返還房屋，自斯時起，被上訴人即屬無正
    當法律權源而占有者至明。(三)至於被上訴人甲○○另占有如本判決附圖一所示Ｂ
    、Ｂ１、Ｂ２、Ｃ、Ｃ１、Ｃ２、Ｄ、Ｄ１、Ｅ、Ｆ、Ａ２、Ｇ、Ｈ部分房間，
    原係上訴人自行使用，因上訴人於六十九年間遷居，而先後分別出租他人，其後
    承租人分別搬遷後，而為甲○○占用等情，並據證人翁博顯、曾建榮證述明確，
    已如前述，此部分被上訴人甲○○自亦係無正當法律權源而占有亦明。
六、被上訴人雖另抗辯：系爭房屋為周全之私產，周怨為周全之女，依當時臺灣習慣
    ，周怨應得以繼承，而為共有云云；惟按法院於確定判決理由中，就訴訟標的以
    外當事人主張之重要爭點，本於當事人辯論之結果，已為判斷時，除有顯然違背
    法令之情形，或當事人已提出新訴訟資料，足以推翻原判斷之情形外，應解為在
    同一當事人就與該重要爭點有關所提起之他訴訟，法院及當事人對該重要爭點之
    法律關係，皆不得任作相反之判斷或主張，以符民事訴訟上之誠信原則（最高法
    院八十四年度台上字第二五三０號判決意旨參照）；本件被上訴人甲○○就系爭
    房屋確屬私產乙節，並未舉出確切證據，資為證明，所為主張已難盡信；且按家
    產者，與家有不可分割關係之財產之謂；戶主所有之財產，除有特別事由存在外
    ，屬於此種財產。私產者，係指家屬之特有財產，與家完全分離者之謂。故家產
    繼承因戶主之死亡而開始；私產繼承，則因家屬之死亡而開始。（日據昭和五年
    再抗民字第四號裁定參照，載臺灣民事習慣調查報告第四一六頁）是家產與私產
    係因所有人之不同，而為區別，被上訴人甲○○以系爭房屋原為周全與第三人共
    有，而推斷其應屬周全之「私產」，即乏依據。至於系爭房屋之應有部分三分之
    二，於日據大正十二年周全死後，即由乙○○於大正十三年一月二十日辦理繼承
    登記，為其一人取得，此有日據時期土地及建物登記簿謄本附卷足稽，其後因共
    有物分割（含共有土地之分割），系爭房屋所有權全部歸由上訴人一人取得者，
    並經證人周茂寅證述在卷，已如前述，參以系爭房屋稅籍之納稅義務人自始均為
    上訴人一人名義，亦有前開卷附之臺南縣稅捐稽征處八十三年南縣稅財字第一四
    二九○函檢附房屋稅籍證明書在卷可參（原審卷第四九、五十頁）；而周全原生
    有三男四女，長男、三男及三女早年夭折絕嗣，僅存長女周杏仁、次女周嫌、四
    女周怨及次男乙○○者，亦為被上訴人所不爭，且有前開卷附之戶籍謄本足佐等
    情以觀，益見系爭房屋既僅由男性繼承人乙○○一人獨自辦理繼承登記，排除其
    他女性繼承人，則系爭房屋縱依當時臺灣習慣，原應由周全之直系血親卑親屬共
    同繼承，惟全體繼承人嗣既同意僅由乙○○一人獨自辦理繼承登記，其他繼承人
    自不得再主張其亦有繼承權而為共有人；此外就上訴人主張被上訴人甲○○無權
    占用系爭土地上，如本判決附圖三所示斜線部分，搭蓋鐵皮房屋乙間，而請求被
    上訴人甲○○拆屋還地部分，業經本院前審（八十三年度上字第五一四號）以被
    上訴人甲○○抗辯系爭土地為周全之私產，周怨依當時臺灣習慣得繼承周全之遺
    產而為土地之共有人云云，為無理由，而判決上訴人勝訴，案經被上訴人甲○○
    上訴後，經最高法院駁回其上訴而確定者，此有前開卷證在卷可按，是本件被上
    訴人抗辯之前開重要爭點既經本院前審本於兩造辯論之結果而為判斷，且其判斷
    並無顯然違背法令情形，被上訴人復未提出新訴訟資料，足以推翻原判斷之情形
    ，揆諸前開最高法院判決意旨說明，要難許被上訴人任作相反之判斷或主張。被
    上訴人抗辯其被繼承人周怨對於系爭土地及房屋仍有繼承權，伊等使用系爭房屋
    並非無權占有云云，即無足採。
七、至於被上訴人甲○○再抗辯：伊於四十三年六月一日以前即世居於系爭房地為由
    ，認其已因時效取得所有權云云；惟查被上訴人或本於其生母周怨之使用借貸法
    律關係而占用（本判決附圖一所示Ａ、Ａ１、Ｅ１部分），或於七十年後始擅自
    占用（本判決附圖一所示Ｂ、Ｂ１、Ｂ２、Ｃ、Ｃ１、Ｃ２、Ｄ、Ｄ１、Ｅ、Ｆ
    、Ａ２、Ｇ、Ｈ部分），已如前述，已與民法第七百七十條規定基於所有之意思
    而占有者不合，所為主張不足採取；是上訴人乙○○就系爭房屋自民國七十年、
    七十八年間起算，至其提起本件訴訟請求排除侵害之日即八十三年四月六日，尚
    未罹十五年之請求權消滅時效，被上訴人甲○○執此抗辯，亦非可採。
八、被上訴人甲○○雖再辯稱系爭房地乃因其母奉家令招婿，依照臺灣習慣，招婿算
    半子，可得部分家產，經當時之戶主周全分予現住之房地云云，惟此為乙○○所
    否認，其所舉證人沈龍飛亦未能證明系爭房地確為周全在世時所分析歸周怨所有
    ；另證人林周素雖到庭證稱：聽長輩說房子要給周怨，田地要給兒子等語，惟查
    林周素所述僅屬傳聞所得，究非其親身參與經歷之事實，則其真實性已不能無疑
    。且，如果周全曾經將系爭房地分予甲○○之母周怨所有，何以周全死後，任
    由乙○○辦理繼承登記（昭和十三年一月二十日辦妥繼承登記），足見該證人所
    述及甲○○上開主張，應非實在，亦不足採。
九、綜上所述，本件上訴人本於所有權作用，請求被上訴人應自系爭門牌號碼新營市
    ○○街四七之一號房屋中，如本判決附圖一所示Ａ、Ａ１、Ｅ１部分遷出，並將
    上開部分房屋交還伊；併被上訴人甲○○應自如本判決附圖一所示Ｂ、Ｂ１、Ｂ
    ２、Ｃ、Ｃ１、Ｃ２、Ｄ、Ｄ１、Ｅ、Ｆ、Ａ２、Ｇ、Ｈ部分遷出，並將上開部
    分房屋交還伊，要無不合，應予准許。原審駁回上訴人對被上訴人甲○○遷讓房
    屋之請求，尚有未洽，上訴人據此指摘原判決不當，求予廢棄，並追加被上訴人
    丙○○同負遷讓交還如本判決附圖一所示Ａ、Ａ１、Ｅ１部分房屋者，為有理由
    ；爰予廢棄改判如本判決主文第二、三項所示。
十、再兩造就本件訴訟標的所得受之上訴利益，均未逾民事訴訟法第四百六十六條第
    一項所定之額數（新台幣一百萬元），經本院判決宣示後即告確定，已無假執行
    之必要，是上訴人請求准予宣告假執行，為無理由，應予駁回。
十一、本件事證已臻明確，兩造其餘攻擊防禦方法及舉證方法與本件判決結果無涉，
      爰不一一論述。
十二、據上論結，本件上訴及追加、擴張之訴為有理由，依民事訴訟法第四百五十條
      、第七十八條、第八十五條第一項前段，判決如主文。
中　　　華　　　民　　　國　　九十一　　年　　　七　　　月　　　十二　　日
　　　　　　　　　　　　　　　　　　臺灣高等法院臺南分院民事第二庭
~B1審判長法官　吳　　志　　誠
~B2　　　法官　李　　素　　靖
~B3　　　法官　李　　文　　賢
右為正本係照原本作成。
不得上訴。
中　　　華　　　民　　　國　　九十一　　年　　　七　　　月　　　十五　　日
~B法院書記官　劉　　清　　洪
